【裁判字號】    99,交聲,417
【裁判日期】    991126
【裁判案由】    違反道路交通管理處罰條例聲明異議
【裁判全文】
臺灣苗栗地方法院交通事件裁定         99年度交聲字第417號
原處分機關  交通部公路總局新竹區監理所苗栗監理站
異  議  人
即受處分人  巫憲朋
上列異議人即受處分人因違反道路交通管理處罰條例案件，對於
交通部公路總局新竹區監理所苗栗監理站於民國99年9 月27日所
為之竹監苗字第裁54-F00000000號處分（原舉發案號：苗縣警交
字第F00000000 號）、第裁54-F00000000號處分（原舉發案號：
苗縣警交字第F00000000 號）、第裁54-F00000000號處分（原舉
發案號：苗縣警交字第F00000000 號），聲明異議，本院裁定如
下：
    主  文
交通部公路總局新竹區監理所苗栗監理站竹監苗字第裁54-F0000
0000號處分撤銷。
前項撤銷部分，巫憲朋不罰。
其餘異議駁回。
    理  由
一、原處分意旨略以：異議人即受處分人巫憲朋於民國99年9 月
    9 日18時15分許，駕駛拼裝大客車行經苗栗縣三義鄉車亭加
    油站前處，為苗栗縣警察局交通警察隊警員及原處分機關監
    警聯合路檢小組執勤人員攔查，而為警舉發「駕駛拼裝大客
    車行駛公路、「領有小型車駕駛大客車（禁駛）」、「領有
    小型車駕駛大客車（禁駛）（處罰車主）」違規；嗣異議人
    於舉發通知單所載期限內到案申訴表示不服，經原處分機關
    函請原舉發單位查覆後，仍認異議人有上開違規行為明確，
    乃依道路交通管理處罰條例第12條第1 項第2 款、第12條第
    2 項、第21條之1 第1 項第3 款暨違反道路交通管理事件統
    一裁罰基準及處理細則第41條第4 項規定，於99年9 月27日
    裁處異議人罰鍰共計新臺幣（下同）83,600元（竹監苗字第
    裁54-F00000000號處分裁處3,600 元、竹監苗字第裁54-F00
    000000號處分裁處40,000元、竹監苗字第裁54-F00000000號
    處分裁處40,000元），並記汽車違規紀錄1 次及車輛沒入銷
    毀，原處分並無不法等語。
二、異議意旨略以：異議人於9 月9 日所駕駛之車輛並非大客車
    ，而是一台報廢後的拼裝車，為何警察開罰單寫「領有小型
    車駕駛大客車」？如何認定為係大客車？又異議人所駕駛之
    拼裝車是於產業道路上行駛，且是一條配合政府發展觀光才
    擴寬完成的道路，該車原停在路旁固定做為做生意之工具，
    因環保局告知不能長期佔用成為路霸，故將車修好做短距離
    行駛，根本沒有在所謂的公路上行駛，為此向法院聲明異議
    ，請求撤銷原處分等語。
三、按汽車駕駛人領有小型車駕駛執照而駕駛大客車者，汽車所
    有人及駕駛人各處新臺幣4 萬元以上8 萬元以下罰鍰，並當
    場禁止其駕駛，道路交通管理處罰條例第21條第1 項第3 款
    規定甚明。次按拼裝車輛未經核准領用牌證行駛者，處汽車
    所有人新臺幣3,600 元以上10,800元以下罰鍰，並禁止其行
    駛；前項第2 款之車輛並沒入之，道路交通管理處罰條例第
    12條第1 項第2 款、第2 項定有明文。又按所謂拼裝車，係
    指「拼湊組裝」之車輛而言，此種車輛未經領用牌照之前，
    禁止在道路上行使，無非因「拼裝車」在駕駛使用上之安全
    性堪慮，故有予以禁止之必要。
四、經查：
(一)、異議人所有車牌號碼44-5760 號拼裝大客車（按：拼裝車輛
    無車牌號碼可資登載，此為原處分機關所賦予之虛擬車牌號
    碼），於上揭時、地為警舉發「1.駕駛拼裝大客車行駛公路
    、2.領有小型車駕駛大客車（禁駛）、3.領有小型車駕駛大
    客車（禁駛）（處罰車主）」乙節，有原舉發單位即苗栗縣
    警察局苗縣警交字第F00000000、F00000000、F00000000 號
    舉發違反道路交通管理事件通知單、裁決書、送達證書各1
    份在卷可稽。
(二)、次依證人即本件舉發警員羅維宗到庭具結證稱：「（本件取
    締經過？）我與連正民在三義車亭加油站執行交通稽查，因
    為監理站接到檢舉，有人開拼裝車在該處營業，我於99年9
    月9 日18時15分，在三義車亭加油站前，發現異議人駕駛無
    牌大客車，從苗51線往車亭加油站行駛，我確定他有行駛上
    路」、「（如何認定該車輛為拼裝車？）因為異議人的車後
    面有加裝鐵皮屋，檢查時是晚上，看不到引擎號碼，第二天
    監理站查引擎號碼，查不到資料，監理站說82年以前的大客
    車電腦中無檔案，就以拼裝車開罰」、「（你當場有查詢異
    議人的駕照？）有」、「（有問異議人有無領大客車的牌照
    ？）他說沒有」、「（開單時異議人有何表示？）他說有人
    故意整他的，才報警」、「（有無爭執其未有駕駛行為？）
    他承認他有駕駛行為」、「（本件違規地點是否為供公眾通
    行之道路？）是。」等語（見本院99年10月13日訊問筆錄）
    ，並有證人提出之交通部公路總局新竹區監理所苗栗監理站
    電話傳真單、交通部公路總局新竹區監理所苗栗監理站受理
    民眾陳情案件紀錄表、交通部公路總局新竹區監理所苗栗監
    理站接收車輛收據、現場圖各1 份及現場照片13張以資佐證
    （見本院卷第38至43頁）。
(三)、本件取締過程，復經證人即當日與羅維宗一同執行勤務之警
    員連正民於99年10月13日本院調查時到庭具結證稱：「（本
    件取締經過？）我與羅維宗在三義車亭加油站執行交通稽查
    ，因為監理站接到陳情，有人開拼裝車在該處營業；我於99
    年9 月9 日18時15分，在三義車亭加油站前，發現異議人駕
    駛無牌大客車，從苗51線往車亭加油站行駛，他車速不到30
    公里，我確定他有行駛上路」、「（如何認定該車輛為拼裝
    車？）因為異議人的車後面有加裝鐵皮屋，等於是有改裝，
    所以監理站就認定是拼裝車」、「（你當場有查詢異議人的
    駕照？）是羅維宗查的」、「（有問異議人有無領大客車的
    牌照？）有問」、「（開單時異議人有何表示？）他說有人
    故意整他的，才會報警」、「（異議人有無爭執其未有駕駛
    行為？）他承認他有駕駛行為」、「（苗51線是否為供公眾
    通行之道路？）是。」等語（見本院卷同上日期之訊問筆錄
    ）。衡諸證人羅維宗、連正民係依法執行公務之人員，經到
    庭具結，證述其等攔停舉發經過，對異議人領有小型車駕駛
    拼裝大客車行駛公路之舉發過程的證述，連續而完整，顯見
    其等對舉發當時之記憶深刻，且二位證人與異議人素不相識
    ，並無宿怨，亦無仇隙，應無甘冒自身觸犯偽證罪之風險而
    設詞誣攀之理。而依卷內證據資料並無任何積極證據足以證
    明證人上開證詞係屬虛偽，亦無足以令人顯信證人證述為不
    可採之品性證據或前科證據存在，本院自不得僅以證人為本
    件掣單告發異議人之員警而全盤抹煞其在訴訟上所具有之證
    人資格及其證言之證明力，故其等之證言應堪採信。
(四)、又異議人僅領有普通小型車駕駛執照，且確有駕駛上開拼裝
    大客車等情，業據異議人於99年10月13日本院調查時自承在
    卷（見本院卷第32頁背面至33頁），並有異議人汽車駕照基
    本資料1 紙附卷足憑（見本院卷第20頁）。另本院依職權查
    詢關於報廢大客車加裝屋體設備之車輛種類，及駕駛人違規
    駕駛行駛道路時應否具有大客車駕駛執照乙節，經交通部於
    99年11日7 日以交路字第0990058067號函覆略以：「．．二
    、本案依貴法院函附照片及所提說明情形，該已報廢而裝有
    屋體設備之車輛，按其種類應屬大客車。依道路交通安全規
    則第30條第3 項規定，報廢之汽車，係不得再行申請登記檢
    驗領照使用；若報廢登記之汽車仍行駛道路，按道路交通管
    理處罰條例第12條第1 項第9 款及第2 項規定，處汽車所有
    人新臺幣3,600 元以上l0,800元以下罰鍰並沒入之，合先說
    明。三、另按駕駛人駕駛汽車行駛道路，依規定應領有符合
    所駕駛車輛車類所需資格之駕駛執照。本案汽車駕駛人所駕
    駛雖係已報廢不得行駛道路之大客車，但就汽車駕駛人本身
    所涉駕駛行為部分，其若未領有得憑以駕駛大客車車類之駕
    駛執照，係已違反道路交通管理處罰條例第21絛之1 之規定
    ，併請參考。」等語，亦有上開函文1 份在卷可參（見本院
    卷第50頁）。查異議人僅領有普通小型車之駕駛執照，卻駕
    駛已報廢且後加裝有鐵皮屋之拼裝車輛上路，依照前揭交通
    部之函文所示，即屬未領有大客車之駕駛執照而駕駛拼裝大
    客車行駛公路甚為明確。此外，本件查無任何證據足資證明
    執勤員警有何捏造事實違法取締之不法情事，異議人亦未提
    出任何對其有利之相關證據以供本院調查，則依卷內現有證
    據及所得採用之調查證據方法，足認異議人有於上述時、地
    未領有大客車之駕駛執照而駕駛拼裝大客車行駛公路，且經
    合法舉發一事，堪予認定。
(五)、異議人有於上述時、地未領有大客車之駕駛執照而駕駛拼裝
    大客車行駛公路之違規行為，已堪認定，業如前述。然道路
    交通管理處罰條例第21條之1 之立法意旨，乃在於針對未符
    合駕駛資格而駕駛聯結車、大客車、大貨車之行為將嚴重危
    害道路交通安全而設，此亦為該處罰所欲達成之行政目的所
    在。為避免汽車駕駛人及汽車所有人非屬同一時，如僅處罰
    汽車駕駛人時，勢將導致汽車所有人藉此規避相關責任，故
    立法採取分別處罰之規定。惟若於違規當時，汽車駕駛人及
    汽車所有人要屬同一時，因本條處罰所欲達成之行政目的實
    屬同一，故應採取擇一方式之處罰即可（臺灣高等法院93年
    度交抗字第822 號裁定意旨參照）。查本件異議人因領有小
    型車駕駛執照而駕駛大客車之行為，違反前揭道路交通管理
    處罰條例第21條之1 第1 項第3 款之規定，核該條文處罰對
    象就汽車駕駛人與汽車所有人而言，最終歸屬之權利義務主
    體均為異議人，故對於違規行為人即異議人課予處罰即已達
    成本條處罰之行政目的，而不應另就異議人再以其為汽車所
    有人為對象而加以處罰，否則即有違一事不二罰原則。準此
    ，原處分機關以異議人有拼裝車輛未經核准領用牌證行駛及
    領有小型車駕駛執照駕駛大客車之違規行為，掣開竹監苗字
    第裁54-F00000000號及竹監苗字第裁54-F00000000號裁決書
    ，分別裁處異議人新臺幣3,600 元、車輛沒入銷毀及新臺幣
    4 萬元，固非無見；惟就竹監苗字第裁54-F00000000號處分
    部分，因異議人未領有小型車駕駛執照而駕駛大客車，汽車
    所有人與駕駛人均係同一人即異議人，且屬同一行為，揆諸
    前揭說明，對於違規行為人即異議人課予處罰即已達成上開
    條文處罰之行政目的，自不應再以汽車所有人即異議人為對
    象而加以處罰，原處分機關未予詳察，遽就異議人上開之同
    一行為對其裁處新臺幣4 萬元，並記違規紀錄1 次，即難認
    為允當。
五、綜上所述，異議人確有前揭拼裝車輛未經核准領用牌證行駛
    及未領有小型車駕駛執照而駕駛大客車之違規行為，原處分
    機關依道路交通管理處罰條例第12條第1 第2 款、第2 項、
    第21條之1 第1 項第3 款之規定及違反道路交通管理事件統
    一裁罰基準表，於99年9 月27日掣開竹監苗字第裁54-F0000
    0000號及竹監苗字第裁54-F00000000號裁決書，分別裁處異
    議人新臺幣3,600 元、車輛沒入銷毀及新臺幣4 萬元，核無
    違法或不當之情事，聲明異議意旨仍執前詞，任意指摘原處
    分，並無理由，應予駁回。惟就原處分機關竹監苗字第裁54
    -F00000000號處分部分，因異議人同時為汽車駕駛人與所有
    人，僅須對違規行為人即異議人課予處罰即已達成處罰之行
    政目的，詎原處分機關未察，再以汽車所有人即異議人為對
    象，逕予裁處罰鍰4 萬元，並記汽車違規紀錄1 次，容有未
    洽，自應由本院將此部分之處分予以撤銷，改諭知異議人不
    罰，以資適法。
六、據上論斷，應依道路交通管理處罰條例第87條第2 項，道路
    交通案件處理辦法第19條、第20條前段，裁定如主文。
中    華    民    國    99    年    11    月    26    日
                  交通法庭  法  官  周靜妮
以上正本證明與原本無異。
如不服本裁定應於送達後5 日內向本院提出抗告狀。
                            書記官  巫  穎
中    華    民    國    99    年    11    月    26    日

司法院資訊處製作；財團法人民間司法改革基金會備份。
